臺灣高雄地方法院交通事件裁定　　　 100年度交聲字第2020號
原處分機關　高雄市政府交通局
法定代理人　王國材
異　議　人
即受處分人　李文馨
上列異議人即受處分人因違反道路交通管理處罰條例案件，對於
高雄市政府交通局於民國100年9月28日所為高市交裁字第裁32-B
00000000號裁決處分聲明異議，本院裁定如下：
    主  文
原處分撤銷。
李文馨不罰。
    理  由
一、原處分機關裁決意旨略以：異議人即受處分人李文馨所有之
    車牌號碼0805-XP號自用小客車，於民國100年9月10日18時
    13分許，停放在高雄市○○○街214號前之身心障礙者專用
    停車位，但未將身心障礙者專用停車位識別證置於汽車擋風
    玻璃明顯處，經高雄市政府警察局交通警察大隊警員執行勤
    務時認為受處分人違反道路交通管理處罰條例第56條第1項
    第10款規定，違規占用身心障礙者專用停車位，乃照相後掣
    單舉發；嗣受處分人於舉發通知單上所載之應到案日期前經
    拖吊場向原處分機關提出申訴，經原處分機關調查結果，仍
    認受處分人有前開違規行為，原處分機關遂於100年9月28日
    依道路交通管理處罰條例第56條第1項第10款之規定，裁處
    受處分人罰鍰新臺幣（下同）1千2百元等事實，有高雄市政
    府交通局100年10月19日高市交裁決字第100005438 9號函暨
    所附聲明異議意見書、送達證書、違反道路交通管理事件裁
    決書、交辦單、拖吊申訴書及採證照片3張在卷可按（本院
    卷第20至23頁、第26至27頁、第30頁）。
二、異議意旨略以：受處分人於100年9月10日駕駛車牌號碼
    0805-XP號自用小客車搭載婆婆周楊月霞外出，於停車在高
    雄市○○○街214號之身心障礙者專用停車位時，確有將身
    心障礙者專用停車位識別證置於擋風玻璃下明顯處，因當時
    忙於照顧扶持殘障者即婆婆周楊月霞下車，以致未能注意該
    專用停車識別證已滑落，然異議人之婆婆周楊月霞確實領有
    身心障礙者專用停車位識別證等語，並提出周楊月霞之身心
    障礙者專用停車位識別證影本附卷為證。
三、按汽車駕駛人停車時，於身心障礙專用停車位違規停車者，
    處6 百元以上1 千2 百元以下罰鍰，道路交通管理處罰條例
    第56條第1 項第10款定有明文。蓋公共停車場應保留百分之
    2 停車位，作為行動不便之身心障礙者專用停車位，車位未
    滿50個之公共停車場，至少應保留1 個身心障礙者專用停車
    ；非領有專用停車位識別證者，不得違規占用；前項專用停
    車位識別證明，應依需求評估結果核發；第1 項專用停車位
    之設置地點、空間規劃、使用方式、識別證明之核發及違規
    占用之處理，由中央主管機關會同交通、營建等相關單位定
    之，98年7 月8 日修正後身心障礙者權益保障法第56條第1
    項至第3 項定有明文。基於此條之授權，身心障礙者專用停
    車位設置管理辦法第12條第1 項、第9 條第1 項、第14條第
    1 項分別規定：「專用停車位識別證應由身心障礙者本人親
    自持用或家屬乘載身心障礙者本人時持用」、「使用身心障
    礙者專用停車位者，除掛有專用牌照之車輛外，應將專用停
    車位識別證置於汽車擋風玻璃明顯處或黏貼於機車車首，以
    供查核檢驗」、「違規佔用路邊停車場專用停車位者，由交
    通勤務警察、依法令執行交通稽查任務人員或交通助理人員
    依道路交通管理處罰條例第56條規定辦理」。
四、經查：
  （一）周楊月霞確係受處分人李文馨之婆婆，有全戶戶籍資料
        查詢結果4 紙在卷可佐（本院卷第14至17頁）。
  （二）受處分人所有之車牌號碼0805-XP 號自用小客車，於前
        述時、地，停放在身心障礙專用停車位之車格內，經高
        雄市政府警察局交通警察大隊警員執行勤務時，認定其
        未將專用停車識別證置於汽車擋風玻璃明顯處，而逕行
        舉發之事實，亦有前揭各項證據足佐。
  （三）然而，縱使受處分人未將專用停車識別證置於汽車擋風
        玻璃明顯處，惟經本院電詢高雄市政府社會局承辦人員
        ，該承辦人員回覆：(1)編號513420號之身心障礙者專用
        停車位識別證是98年5 月19日核發，有效期限至106 年
        5 月19日；該編號之身心障礙者姓名是『周楊月霞』，
        身份證統一編號是『Ｚ000000000』。(2)身心障礙者專用
        停車位識別證並無限定專屬某特定車牌號碼車輛，該識
        別證是跟人不跟車，只要該車搭持有該身心障礙者識別
        證之人，該車即可使用身心障礙者專用停車位等情，有
        本院電話紀錄查詢表1 紙在卷可查（本院卷第13頁）。
        因此，本件經舉發之受處分人婆婆周楊月霞確有申請身
        心障礙者專用停車位識別證，而其所乘載車輛本有權利
        使用身心障礙者專用停車位。
  （四）按道路交通管理處罰條例第56條第1 項第10款之立法目
        的，乃在於落實保障身心障礙者之停車權益，亦即，為
        避免不具身心障礙身分、未申請領有識別證之駕駛人，
        擅自占用專為身心障礙者設置之停車位，而侵害身心障
        礙者應有之停車權益，是該款規定所謂「違規停車」，
        自不應僅從字面解釋而逕認包含一切法律及行政命令、
        行政規則之違反，實應由其立法理由出發，以真正侵害
        身心障礙者停車權益之行為為限。基此，本件受處分人
        既屬搭載合格領有身心障礙者專用停車位識別證之身心
        障礙人士家屬，其於上開時、地將所駕駛自用小客車停
        放在身心障礙者專用停車位，自與設置身心障礙者專用
        停車位之初衷，本無違背。從而，本件爭點在於：受處
        分人雖搭載領有身心障礙者專用停車位識別證之身心障
        礙人士，但未將識別證置於汽車擋風玻璃明顯處之行為
        ，可否依道路交通管理處罰條例第56條第1 項第10款規
        定，加以裁罰？
  （五）承上，身心障礙者專用停車位設置管理辦法第9 條第1
        項固要求駕駛人應將領有之專用停車位識別證置於汽車
        擋風玻璃明顯處以供查核檢驗；又內政部90年12月11日
        臺（90）內社字第9036856 號函、交通部90年12月20日
        交路90字第069559號函均謂：「有關合法領有身心障礙
        者專用停車位識別證之駕駛人，於使用身心障礙專用停
        車位時，若未依規定將上開識別證置於汽車擋風玻璃明
        顯處，即應依道路交通管理處罰條例第56條第1 項之相
        關規定予以處罰」（本院卷第36至37頁）。惟查：
    １、按對於人民違反行政法上義務之行為處以裁罰性之行政
        處分，涉及人民權利之限制，其處罰之構成要件及法律
        效果，應由法律定之，以命令為之者，應有法律明確授
        權，始符合憲法第23條法律保留原則之意旨（司法院大
        法官釋字第394 號、第402 號、第619 號解釋文參照）
        。是以身心障礙者專用停車位設置管理辦法之性質而言
        ，係依身心障礙者權益保障法第48條第2 項（即98年7
        月8 日修正後第56條第3 項）之授權所訂定之行政命令
        ，則身心障礙者專用停車位設置管理辦法自不得增加身
        心障礙者保障法所無之限制，而侵害身心障礙者之停車
        權益，否則將與憲法第23條法律保留原則、第15條保障
        人民生存權、財產權及第155 條對於老弱殘廢予以適當
        扶助及救濟之意旨不符。
    ２、觀諸98年7 月8 日修正後身心障礙者權益保障法第56條
        第1 項後段：「非領有專用停車位識別證者，不得違規
        占用」之規定，明文授權行政機關得以「專用停車位識
        別證」作為判斷駕駛人可否占用身心障礙者專用停車位
        之識別方法；再依該條第2 項：「行政機關，前項專用
        停車位識別證明，應依需求評估結果核發」及第3 項：
        「第1 項專用停車位之設置地點、空間規劃、使用方式
        、識別證明之核發及違規占用之處理，由中央主管機關
        會同交通、營建等相關單位定之」，另授權行政機關就
        識別證之核發、違規占用之處理，享有行政裁量空間。
        綜合前揭各項規定可知，身心障礙者權益保障法第48條
        第2 項（即98年7 月8 日修正後第56條第3 項）雖授權
        行政機關得以經由「專用停車位識別證」之審查及核發
        ，對於駕駛人是否符合使用身心障礙者專用停車位之資
        格，進行妥適之管理，避免停車占用情形過於浮濫；然
        而，身心障礙者權益保障法並無授權行政機關得以「將
        專用停車位識別證置於汽車擋風玻璃明顯處」作為是否
        裁罰占用專用停車位之唯一判斷標準，亦非不容駕駛人
        事後補正識別證而主張撤銷舉發。另參諸「汽車行車執
        照、拖車使用證應隨車攜帶，以備查驗」、「行車執照
        、駕駛執照及其他依法令規定必須隨車攜帶之證件，均
        應攜帶」等駕駛人之行為義務，分別明文規定於道路交
        通安全規則第12條、第89條第1 項第2 款，故如未攜帶
        前揭證件，乃依道路交通管理處罰條例第14條第2 款、
        第25條第3 款之規定，構成違規行為，應予裁罰；反觀
        身心障礙者權益保障法、道路交通安全規則、道路交通
        管理處罰條例均無關於「駕駛人應隨車攜帶或放置身心
        障礙者專用停車位識別證」之明文規定。基此，揆諸司
        法院大法官解釋之意旨，前揭內政部函、交通部函就駕
        駛人違反身心障礙者專用停車位設置管理辦法第9 條第
        1 項規定而「未將身心障礙者專用停車位識別證置於擋
        風玻璃明顯處」即得逕科予裁罰之函示，未經法律具體
        明確授權，逕行增加對於身心障礙者裁罰性行政處分之
        構成要件及法律效果，與憲法保障人民權利之意旨不符
        ，自不得作為裁罰之依據。
    ３、本件受處分人之婆婆周楊月霞確實領有身心障礙者專用
        停車位識別證，受處分人駕駛其所有之車牌號碼0805-X
        P 號自用小客車搭載周楊月霞外出時，該停車證自能供
        周楊月霞所承載之本件車輛使用，應無違身心障礙者專
        用停車位設置管理辦法第12條：「專用停車位識別證應
        由身心障礙者本人親自持用或家屬承載身心障礙者本人
        時持用」或第13條第1 項：「專用停車位識別證不得轉
        借他人使用」之虞。是受處分人於遭舉發後不服並提出
        識別證供檢驗查證後，舉發單位應依職權撤銷舉發，始
        為適法。
    ４、另臺北市政府法規委員會90年11月21日北市法一字第90
        20889100號函認為：「對停放於身心障礙者專用停車位
        之車輛，因無『專用停車位識別證』而依法予以舉發時
        ，如受舉發人不服該舉發，而事後主管機關查證停車之
        事實，認該受舉發人除領有『專用停車位識別證』而具
        有使用資格外，且並不違反身心障礙者專用停車位設置
        管理辦法第12條第1 項【應係第13條第1 項之誤】之規
        定者，自得本於職權撤銷舉發」（本院卷第38頁），亦
        同本院上開認定，併予敘明。
  （六）綜上，就立法目的而言，身心障礙者專用停車位設置管
        理辦法第9 條第1 項規定，應僅係供他人或交通勤務警
        察、依法令執行交通稽查任務人員或交通助理人員得立
        即、明確辨識駕駛人是否有權使用身心障礙者專用停車
        位，僅屬於識別方法之便，顯非唯一證明方法。縱領有
        身心障礙者專用停車位識別證之人，疏未將專用停車位
        識別證置放於擋風玻璃明顯處以供辨識，究非當然等同
        於無權使用身心障礙者專用停車位。因此，舉發單位及
        原處分機關不問受處分人事後已提出身心障礙者專用停
        車位識別證以供查驗，僅憑前揭內政部及交通部函示意
        見，仍認受處分人違反道路交通管理處罰條例第56條第
        1 項第10款之違規行為，維持裁罰處分，自屬無據。
五、綜上所述，內政部90年12月11日臺（90）內社字第9036856
    號函及交通部90年12月20日交路90字第069559號函釋認為：
    無論駕駛人是否確實領有身心障礙者專用停車位識別證，仍
    得僅因駕駛人「未將身心障礙者專用停車位識別證置於擋風
    玻璃明顯處」而依道路交通管理處罰條例第56條第1 項規定
    處罰云云，顯與身心障礙者權益保障法第56條之立法意旨相
    悖，係增加法律所無之限制，侵害領有身心障礙者專用停車
    位識別證之駕駛人之權益，尚非可採。原處分機關僅援引前
    揭內政部、交通部之函釋，原處分機關亦未審酌上情，維持
    對於本件受處分人之裁罰，自有未洽。從而，本院認為受處
    分人之異議為有理由，應由本院將原處分撤銷，另為受處分
    人不罰之諭知，以資適法。
六、據上論斷，應依道路交通案件處理法第20條，裁定如主文。
中    華    民    國   100    年    10    月    26    日
                    交通法庭    法  官  廖華君
以上正本證明與原本無異。
如不服本裁定，應於裁定送達後5日內，向本院提出抗告狀。
中    華    民    國   100    年    10    月    26    日
                                書記官  許珈綺